【裁判字號】    95,重訴,21
【裁判日期】    951026
【裁判案由】    土地所有權移轉登記等
【裁判全文】
臺灣花蓮地方法院民事判決              95年度重訴字第21號
原      告    己○○
兼訴訟代理人  庚○○
被      告    行政院國軍退除役官兵輔導委員會台東農場
法定代理人    戊○○
被      告    行政院國軍退除役官兵輔導委員會
法定代理人    乙○○
共      同
訴訟代理人    陳淑芬律師
被      告    財政部國有財產局
法定代理人    丙○○
訴訟代理人    戊○○
複代理人      陳淑芬律師
被      告    丁○○
              甲○○
上列當事人間請求土地所有權移轉登記等事件，本院不經言詞辯
論終結，判決如下：
    主      文
原告之訴駁回。
訴訟費用由原告負擔。
    事實及理由
一、按原告之訴，依其所訴之事實，在法律上顯無理由者，法院
    得不經言詞辯論，逕以判決駁回之，民事訴訟法第249條第2
    項定有明文。
二、原告主張：
  (一)原告己○○與被告行政院國軍退除役官兵輔導委員會（下稱
    退輔會）所屬被告行政院國軍退除役官兵輔導委員會台東農
    場（下稱台東農場），就國有由被告退輔會管理如附件所示
    共265筆土地（下稱系爭土地）曾經前案判決確定（台灣高
    等法院花蓮分院〈下稱花蓮高分院〉93年度重上更(二)字第15
    號民事判決），判決原告己○○應返還系爭土地予被告退輔
    會，被告退輔會定期於民國95年2月21日投標，將系爭土地
    之承租權讓與第三人，原告為防止第三人得標後無法占用土
    地，使被告蒙受須賠償鉅款予第三人之損害，故先於95年2
    月17日提起本件訴訟，請求對95年2月21日公開開標予以停
    標。
  (二)原告庚○○為原告己○○合夥創業契約之當事人，在起訴前
    訂立合作創業協議書，約定由原告己○○提供可提起本件民
    事訴訟之證據及事實理由，原告庚○○提供寫狀之智慧才華
    寫狀，共同創業聯合提起本件新的民事訴訟，原告己○○將
    本件訴訟將來確定判決所可能得到之利益十分之一讓與原告
    庚○○，並依民事訴訟法第58條規定由原告庚○○以利害關
    係人身分參加本件訴訟，並擔任原告己○○之訴訟代理人，
    原告庚○○在程序上完全合法。
  (三)系爭土地本為無主荒地，至58年間才登記為國有，委任被告
    退輔會管理，代為管理之目的為配合政府退伍軍人授田政策
    ，憑戰士授田證申請撥付田地耕作，種植水稻維生，公開招
    標承租土地之承租人，再將土地由承租人承買，故如漏未訂
    立租約及漏未收租金期滿十年以上占用時效完成後，被告退
    輔會就不得請求農民返還土地，原告己○○於訂立租約後，
    即為善意占用人，善意占有滿十年以上，可依民法第770條
    規定請求登記為所有權人。原告己○○於78年初向被告台東
    農場申請開墾及試耕系爭土地，得到被告台東農場同意後，
    開墾至79年中旬有了收成，被告台東農場即於80年8月19日
    要求訂立合作經營水稻合約書並經公證，合約書第十四條約
    定租期屆滿如繼續種水稻，原告己○○有優先訂立租約優先
    承租權，原告己○○自79年間起以所有意思和平善意占有系
    爭土地滿十年後，可登記為所有權人。系爭土地自95年3月
    17日被鈞院執行處點交予被告退輔會、台東農場，原告己○○開墾系爭土地十七年，由無收成之田地變更為收成很高之
    田地，原告己○○花費鉅款購買開墾基地及修築溝渠工程所
    必須之房舍及機器設備共計新台幣（下同）16,366,000元，
    使土地價值增加800萬元，被告於95年2月21日公開招標時，
    才有得標人願以每公頃土地每期之種稻及收成權利金53,000
    元得標拍定，原告己○○自受有損害，得請求不當得利之返
    還。
  (四)並聲明：
  1.被告退輔會、台東農場、財政部國有財產局（下稱國有財產
    局）應連帶給付原告己○○系爭土地十七年，使該地由荒地
    變為田地之收成價值及市價提高所獲不當得利800萬元。
  2.被告退輔會、台東農場、甲○○應連帶賠償原告己○○196
    萬元（為鈞院民事執行處95年度執字第2號95年3月17日執行
    點交其中91筆土地給被告退輔會、台東農場後，被告退輔會
    、台東農場再轉交給得標人即被告甲○○，使原告在點交前
    已在土地上種植約半公尺高之水稻，受有未來預期可得之收
    成利益而未得之損害196萬元，以每公頃14萬元計算）。
  3.被告退輔會、台東農場、丁○○應連帶賠償原告己○○63萬
    元（為鈞院民事執行處95年度執字第2號95年3月17日執行點
    交其中41筆土地給被告退輔會、台東農場後，被告退輔會、
    台東農場再轉交給得標人即被告丁○○，使原告在點交前已
    在土地上種植約半公尺高之水稻，受有未來預期可得之收成
    利益而未得之損害41萬元，以每公頃14萬元計算）。
  4.確認原告與被告退輔會、台東農場訂立之公證書、合約書，
    已按期付租金並實際占有，耕作時間開墾系爭土地17年以上
    ，其意思表示之真意就是要取得以所有之意思和平繼續占有
    系爭土地之既成事實後，提起民事訴訟取得系爭土地之所有
    權之法律關係成立。
  5.確認原告己○○以所有之意思17年間和平繼續占有被告國有
    財產局委任被告退輔會、台東農場代為管理之系爭土地，而
    其占有之始為善意並無過失，依民法第770條規定，得請求
    登記為所有權人之法律關係成立，並請求將系爭土地原登記
    所有權人為中華民國及管理人為被告退輔會之登記塗銷，變
    更登記為原告己○○所有，被告並應連帶將系爭土地交還原
    告己○○。
  6.確認原告己○○與被告國有財產局所委任之被告退輔會、台
    東農場間所訂立公證書、合約書已按三七五租約所核算出之
    合情理之較低租金給付租金，及租期滿後所付之不定期之租
    金，其意思表示之真意就是要取得原告己○○可以提起確認
    之訴請求法院判決確認此合約書內容之意思表示內容，其真
    意就是訂立三七五租約之法律關係成立，及確認原告己○○
    就系爭土地有優先與被告退輔會、台東農場、國有財產局訂
    立三七五租約之請求權之法律關係成立，及確認被告國有財
    產局委任之被告退輔會、台東農場於95年3月17日與被告丁○○間所訂立之租約及與被告甲○○間所訂立之租約無效，
    該二份新訂之租約應予撤銷。
  7.被告應連帶將系爭土地交付原告己○○。
二、被告丁○○、甲○○並未提出書狀為何聲明或陳述，被告退
    輔會、台東農場、國有財產局則以：
  (一)系爭土地為中華民國所有，管理機關為被告退輔會，原告己○○無權占用系爭土地，故應返還系爭土地予管理機關即被
    告退輔會，同時依侵權行為及不當得利之法律關係應給付被
    告台東農場4,374,000元及利息等情，已經花蓮高分院93年
    度重上更(二)字第15號判決確定，原告己○○提起第三審上訴
    ，經最高法院95年度台上字第129號裁定駁回其上訴而確定
    ，準此，原告己○○再起訴請求登記為系爭土地之所有權人
    、塗銷管理機關、交付系爭土地及確認三七五租約之法律關
    係成立各節，顯違民事訴訟法第244條第1項第1款、第249條
    第1項第6、7款、第400條之規定，應予駁回。
  (二)綜觀起訴理由狀之陳述，本件與原告庚○○無涉，其欠缺權
    利保護要件，依民事訴訟法第249條第2項、最高法院19年上
    字第941號判例意旨，應駁回其訴。
  (三)被告退輔會授權被告台東農場本於國有土地管理機關權責與
    原告己○○簽訂承攬合約而從事田間農務工作，工作內容包
    含負責機械整地、種植水稻、田間管理、收穫等，系爭土地
    之整地本即為原告己○○依合約應給付之內容之一，因此其
    就系爭土地縱有改良，乃原告己○○與被告台東農場所簽訂
    之承攬契約產生之結果，被告台東農場並無不當得利。
  (四)依民法第66條第2項規定，未收取之水稻既尚未與系爭土地
    分離，當屬土地所有權人即中華民國所有，花蓮高分院93年
    度重上更(二)字第15號判決亦肯認「退輔會本於所有物返還請
    求權及合約之法律關係，請求己○○返還系爭土地，應予准
    許」，原告己○○無論依據法律或契約，均無收取系爭土地
    上種植水稻之權源，且原告己○○於合約到期後，拒不將系
    爭土地返還，反而無權占用系爭土地並繼續於其上種植水稻
    ，顯見原告己○○為系爭土地之惡意占有人，依民法第958
    條規定，應負返還孳息之義務，故原告己○○主張被告應連
    帶賠償未來預期可得收成之利益而未取得之損害等節，並不
    足採。
  (五)依民法第770條所定時效取得之要件，除占有之始善意並無
    過失外，僅限於「他人未登記之不動產」，惟原告己○○占
    有系爭土地之權源乃因前開承攬合約而生，並不符合「占有
    之始為善意且無過失」之主觀要件，且系爭土地既經登記為
    中華民國所有，顯非屬時效取得之客體，原告之請求亦受前
    確定判決既判力所及，其請求並無理由。
  (六)原告己○○請求確認與被告間有耕地三七五租約之法律關係
    存在，及訴請確認其享有耕地三七五租約之優先承租權之目
    的，即原告欲繼續在系爭土地上耕作，然前開確定判決已判
    命原告己○○應返還系爭土地予被告退輔會，足見原告縱取
    得該三七五租約存在及享有優先承租權，亦應依前開確定判
    決返還系爭土地予被告退輔會，依民事訴訟法第247條第1項
    規定及最高法院52年台上字第1240號判例意旨，原告己○○
    前述確認之訴，並不合法。又經前開確定判決認定，兩造當
    事人契約定性並非適用耕地三七五減租條例之耕地租佃契約
    ，原告己○○仍執前詞主張與被告台東農場間存有三七五租
    約或有優先承租權，有違前開確定判決之認定，並無理由等
    語資為抗辯。並聲明：原告之訴駁回。如受不利判決願供擔
    保請准宣告免為假執行。
四、本件原告之訴，依其所訴之事實，在法律上顯無理由，茲詳
    述如下：
  (一)系爭土地為國有土地，管理人為被告退輔會，有原告所提土
    地登記簿謄本在卷可參，合先敘明。
  (二)本件被告退輔會、台東農場曾於87年間起訴，主張原告己○○與被告退輔會所屬被告台東農場，就系爭土地簽訂85年二
    期直營水稻農務工作承攬書面合約（下稱系爭合約），約定
    由原告己○○在系爭土地上承攬種植台梗二號水稻之農務工
    作，承攬工作期間自85年8月5日起至同年12月30日止，期滿
    應即返還土地，並於85年8月5日經本院公證，詎原告己○○
    屆期拒不返還系爭土地，被告退輔會本於所有權請求原告己○○返還系爭土地；又被告台東農場已於85年12月18日公開
    招標而由訴外人冉春蘭、周春福與鄭明昭三人得標，並於86
    年1月16日簽訂86年全年兩期水稻合作經營合約書，原告己○○卻拒不返還系爭土地，致使被告台東農場無法依約交付
    系爭土地與冉春蘭等人，冉春蘭等人乃訴請被告台東農場為
    債務不履行損害賠償，被告台東農場因而無法或減少收取冉
    春蘭等人依合約應交付之稻穀分益金，亦受有損害，另外還
    因為無法使用土地，受到17,524,305元之損害，共計
    18,544,679元，扣除原告己○○所給付的3,888,000元外，
    尚應連帶給付14,656,679元，而請求原告己○○返還系爭土
    地予被告退輔會，及賠償被告台東農場14,656,679元並加計
    法定遲延利息，業經本院87年度重訴字第134號、花蓮高分
    院88年度重上字第70號、90年度重上更(一)字第20號、93年度
    重上更(二)字第15號及最高法院90年度台上字第1705號、93年
    度台上第1158號、95年度台上字第129號判決、裁定確定，
    判決原告己○○應將系爭土地返還被告退輔會，並應給付被
    告台東農場損害金及利息，且原告退輔會並依該確定判決聲
    請強制執行返還土地，經本院95年度執字第2號執行事件受
    理後，於95年3月17日強制將系爭土地及地上物點交予被告
    退輔會。以上諸情，有本院依職權調閱前開事件之卷宗核閱
    無誤，並有民事判決、裁定附卷可稽。
  (三)按確定之終局判決就經裁判之訴訟標的，有既判力，民事訴
    訟法第400條定有明文。按訴訟標的之法律關係，於確定之
    終局判決中經裁判者，當事人之一造以該確定判決之結果為
    基礎，於新訴訟用作攻擊防禦方法時，他造應受其既判力之
    拘束，不得以該確定判決言詞辯論終結前，所提出或得提出
    而未提出之其他攻擊防禦方法為與該確定判決意旨相反之主
    張，最高法院42年台上字第1306號判例意旨可資參考。依前
    述確定判決之意旨，原告己○○即應將系爭土地返還被告退
    輔會而受既判力之拘束，不得以該確定判決言詞辯論終結前
    ，所提出或得提出而未提出之其他攻擊防禦方法為與該確定
    判決意旨相反之主張（且原告所為權利主張在法律上顯無理
    由，其中1.時效取得所有權方面：按民法第770條時效取得
    所有權之規定，須限於占有他人未登記之不動產，本件系爭
    土地均登記為國有，顯無該條適用餘地。2.原告己○○與被
    告退輔會、台東農場所訂之系爭合約，性質上並不是耕地三
    七五減租條例所規定之耕地租佃契約，自無須適用耕地三七
    五減租條例等情，已經前開確定判決理由中認定甚詳（參花
    蓮高分院93年度重上更(二)字第15號民事判決理由欄所載），
    對此一重要爭點，原告己○○已於前案中為詳細之主張與辯
    論，前案確定判決亦本於當事人辯論之結果為判斷，該判斷
    並無顯然違背法令，亦無當事人已提出新訴訟資料，足以推
    翻原判斷之情形，則原告己○○自不得就該已經法院判斷之
    重要爭點，為相反之主張，始符民事訴訟上誠信原則，故原
    告仍於本件訴訟中主張系爭合約為三七五租約，其有優先承
    租權云云，均不足採），而依原告所述事實，被告丁○○、
    甲○○既與被告退輔會、台東農場、國有財產局訂立租約使
    用系爭土地，則被告丁○○、甲○○即為有權使用土地之人
    ，其等之租約並無不成立或無效情事，原告請求確認租約無
    效、被告連帶返還土地予原告云云，均無理由。
  (四)按不動產之出產物，尚未分離者，為該不動產之部分，民法
    第66條第2項定有明文，系爭土地上未收取之水稻既尚未與
    系爭土地分離，當屬土地所有權人即中華民國所有；又原告
    己○○與被告退輔會所簽系爭合約（系爭合約名為「台東農
    場八十五年二期直營水稻農務工作承攬合約書），第一條約
    定：「承攬工作期間：自捌拾伍年捌月伍日至捌拾伍年拾貳
    月拾日。」；第七條約定：「乙方（己○○）承攬工作項
    目：(一)負責機械整地、插秧。(二)負責栽培管理期間福壽
    螺、雜草、病蟲害等防治、施肥、灌排水等一切田間管理。
    (三)負責稻谷收割並運至甲方（台東農場）指定乾燥室……
    」；第八條約定：「甲方給付工資：(一)整地、插秧等兩項
    工作完成經甲方驗收後按雙方議定之本合約工價，乙方出具
    工資表概以現款核付之。(二)插秧後至收割前之田間栽培管
    理作業關係收穫量至為重要，但不易明確事前估列工數，其
    工資雙方同意按附表所列約定標準給付，俟稻谷烘乾調製入
    甲方指定倉庫後10天內，給予稻谷（每包60公斤）：(1)每公
    頃之平均產量以4002公斤為基準產量，甲方付予乙方每公頃
    栽培管理工資乾谷829公斤。(2)超出每公頃平均產量4200公
    斤時，超出部分悉歸乙方所得。(三) 收穫及烘乾工資概以
    現款給付之，俟稻谷烘乾調製入庫後10天內，乙方檢據向甲
    方具領。」有合約書可參，可見對系爭土地為整地、開墾、
    種植水稻、田間管理、收穫等，本即為原告己○○依合約應
    給付之內容，如因此就系爭土地有改良或提高價值，亦為原
    告己○○履行合約之結果，被告退輔會、台東農場、國有財
    產局並無不當得利。則原告請求被告返還不當得利，顯無理
    由。
  (五)按訴訟事件其當事人有無主張權利之資格（即當事人適格）
    ，係為訴權之存在要件，若並無此項資格而貿為當事人起訴
    者，應予駁斥。（最高法院19年上字第941號判例要旨可參
    ）。本件依原告主張之事實觀之，原告庚○○依與原告己○○於95年2月15日所簽合夥創業契約書，而以利害關係人之
    身分為本件原告，然原告庚○○與原告己○○間之契約，乃
    存在於其二人之間，基於債權相對性原則，對契約當事人以
    外之人，並不生效力，且原告庚○○就系爭土地並無何主張
    權利之資格，依據前述說明，原告庚○○顯然當事人不適格
    ，其於本件之請求，均無理由，應予駁回。
五、從而，原告所述前開主張及聲明所載之請求，在法律上顯無
    理由，本院爰不經言詞辯論，逕以判決駁回。
六、本件事證已臻明確，兩造其餘攻擊防禦方法與舉證，均無礙
    勝負判斷，爰不一一論列，附此敘明。
七、訴訟費用負擔之依據：民事訴訟法第78條、第85條第1項。
中    華    民    國    95    年    10    月    26    日
                        臺灣花蓮地方法院民事庭
                            法      官  楊碧惠
上列正本證明與原本無異。
如對本判決不服，應於送達後20日內，向本院提出上訴狀（應抄
附繕本）。
中    華    民    國    95    年    10    月    26    日
                            法院書記官  黃倪濱


司法院資訊處製作；財團法人民間司法改革基金會備份。
